【裁判字號】    98,台上,7493
【裁判日期】    981210
【裁判案由】    違反貪污治罪條例
【裁判全文】
最高法院刑事判決            九十八年度台上字第七四九三號
上  訴  人  甲○○
選任辯護人  林國泰律師
上列上訴人因違反貪污治罪條例案件，不服台灣高等法院花蓮分
院中華民國九十七年十二月十五日第二審更審判決（九十七年度
上更(一)字第六六號，起訴案號：台灣花蓮地方法院檢察署九十四
年度偵字第一八０三、一八０四、一八０五、一九九一號），提
起上訴，本院判決如下：
    主  文
原判決撤銷，發回台灣高等法院花蓮分院。
    理  由
本件原判決認定上訴人甲○○自民國九十二年一月一日起至九十
三年七月一日止（現停職中），任職內政部警政署保安警察第二
總隊保護智慧財產權警察大隊花東分隊（下稱花東分隊）隊員，
為依據法令從事公務之人員，負責取締盜版光碟業者等查緝工作
。明知Ｃ、Ａ（均適用證人保護法之規定，姓名年籍詳卷，所涉
罪行部分另經判決確定）均係在花蓮地區從事販賣盜版光碟之業
者，竟不加以查緝，而基於違背職務收受不正利益之犯意，為下
述行為：(一)、於九十三年一月七日晚間，在花蓮縣花蓮市○○路
田舍茶坊餐廳，接受Ｃ、Ａ等盜版光碟業者之餐飲招待，收受不
正利益新台幣（下同）三千四百元，上訴人獲取上開不正利益後
，違背其依法應查緝取締盜版光碟之職務，承諾Ｃ、Ａ盜版業者
，其不主動查報Ｃ、Ａ等販賣盜版光碟之不法犯行，且將於知悉
花東分隊或其他單位將要查緝盜版光碟業者時，先行將消息轉告
給Ｃ、Ａ。(二)、嗣後上訴人即利用其職務上之機會獲悉該花東分
隊及警方將對盜版光碟業者進行查緝之消息，乃違背其上開職務
，並基於洩漏國防以外應秘密消息之概括犯意，先於九十三年一
月二十七日，在花蓮地區不詳地點，以電話預先通知Ｃ關於警方
查緝行動消息。又承前犯意，於同年一月三十日、一月三十一日
，在花蓮地區不詳地點，連續以電話事先通知Ａ關於警方查緝行
動等消息，使Ｃ、Ａ因而得以及時順利躲避警方查緝販賣盜版光
碟之行為等情。因而撤銷第一審關於上訴人部分之科刑判決，改
判仍依修正前刑法牽連犯、連續犯等規定，從一重論處上訴人依
據法令從事公務之人員，對於違背職務之行為，收受不正利益罪
刑，並依中華民國九十六年罪犯減刑條例予以減刑，固非無見。
惟查：(一)、貪污治罪條例第十二條第一項規定：犯第四條至第六
條之罪，情節輕微，而其所得或所圖得財物或不正利益在新台幣
五萬元以下者，減輕其刑。故犯該條例第四條第一項第五款之對
於違背職務行為受賄罪，其要求、期約或收受不正利益之價額，
攸關法律之適用，並為科刑輕重所應審酌之重要情狀，自應明確
認定，以為適用法律之依據。本件原判決認定上訴人收受Ｃ、Ａ
餐飲招待之不正利益為三千四百元。然查依原判決事實欄一、(二)
及理由欄貳、二、(二)、4.所載（見原判決第七頁第一至十二行）
，當日參與飲宴者除上訴人外，似另有曾美夏、陳建民、Ｃ、Ａ
及Ａ之二名兒子等人。果爾，當日之酒食並非上訴人所獨享，且
依卷附通訊監察譯文所示，陳建民亦與Ｃ、Ａ熟識，則該次之餐
飲費用三千四百元，能否悉數認為係上訴人收受之不法利益，自
非無斟酌之餘地。原判決未剖析明白，遽行判決，已嫌率斷。又
依卷附通訊監察譯文所示（見九十四年度他字第六四號卷第四十
七至四十九頁）及證人Ｃ於第一審法院之證言（見第一審卷三第
六十二頁），Ｃ除於電話中曾向Ａ表示願意與Ａ分攤當日之花費
外，似並未到場參與飲宴，事後亦未與Ａ分攤費用，原判決認定
上訴人係收受Ｃ、Ａ二人交付之不正利益云云，其認定事實與卷
內證據不相適合，有判決理由矛盾之違法。(二)、有罪之判決書，
理由內記載認定被告犯罪事實所憑之證據，如與卷內實際存在之
證據資料內容不符，即屬證據上理由矛盾，其判決當然違背法令
。原判決採用證人Ｃ於第一審法院所為之證言，為認定上訴人有
對於違背職務之行為，收受不正利益犯行之證據之一，並於理由
貳、一、(三)記載「證人Ｃ於原審（即第一審）之證詞（第一審卷
二第四十九頁）。其證稱上訴人於九十三年一月七日晚間，在花
蓮市○○路田舍茶坊，接受盜版光碟業者Ｃ、Ａ等之餐飲招待，
收受不正利益三千四百元，且承諾不主動查緝Ｃ、Ａ等販賣盜版
光碟，並於知悉花東分隊或其他單位查緝盜版光碟業者時，先行
將消息轉告給Ｃ、Ａ等語。」（見原判決第五頁第五至十行）。
卷查依第一審法院九十五年二月十三日審判筆錄所載，證人Ｃ所
為之相關詢答內容為：「審判長問：（提示Ａ八卷第六十六頁通
訊監察譯文）九十三年一月七日與陳建民對話意思為何？證人Ｃ
答：陳建民當時已調到台北，他每次回到花蓮，我都會約他碰面
吃飯聊天。當時小謝（即上訴人）叫○○○（即Ａ）過去吃飯，
○○○不去，小謝就表示如果○○○不到，就要去抄他。審判長
問：（提示Ａ八卷第八十三、八十七頁通訊監察譯文）九十三年
一月二十七日、三十日對話意思為何？證人Ｃ答：這些都是我和
上訴人的對話，當時上訴人告訴我大隊長要過去查緝，另外告訴
我過年期間可以安心的賣盜版光碟，因為之前我有幫忙透露販賣
盜版遊戲光碟業者給上訴人查緝。」（見第一審卷第四十九頁）
。由上述原判決理由之記載內容與上開筆錄相互對照，原判決所
引用證人Ｃ之證言，顯與卷內實際存在之證據資料不符，有證據
上理由矛盾之違背法令。(三)、科刑之判決書，其宣示之主文，與
所載之事實及理由，必須互相適合，否則，即屬理由矛盾，按諸
刑事訴訟法第三百七十九條第十四款後段規定，其判決當然為違
背法令。又貪污治罪條例第七條規定：「有調查、追訴或審判職
務之人員，犯第四條第一項第五款、第五條第一項第三款之罪者
，加重其刑至二分之一。」既係依行為人具上述之身分條件，而
特設之加重處罰，其併須以具備該身分條件為構成要件，法定本
刑亦經加重，俱與原定犯罪類型有異，自屬犯罪類型變更，成為
另一獨立之罪名。原判決於理由內說明上訴人為依據法令從事偵
查犯罪，具有調查權限之公務人員，所犯本件貪污治罪條例第四
條第一項第五款之罪，應依同條例第七條規定加重其刑（無期徒
刑部分除外）等情，但原判決主文所載罪名僅為「依據法令從事
公務之人員，對於職務上之行為收受賄賂」，未併載明其係「有
調查、追訴職務之人」，依據上開說明，難謂為適法。(四)、依本
件行為時之通訊保障及監察法（即八十八年七月十四日公布之通
訊保障及監察法）規定，司法警察機關實施通訊監察時，必須合
於該法第五條第一項所規定之要件，且依法取得檢察官或法官所
核發之通訊監察書，始得為之；其有同法第六條所規定之急迫危
險，經檢察官以口頭通知先予執行通訊監察者，亦應於二十四小
時內補發通訊監察書，始符合法定程序。倘未依上開程序之通訊
監察所取得之證據，即屬違背法定程序取得之證據，但其有無證
據能力，仍應依刑事訴訟法第一百五十八條之四規定，審酌人權
保障及公共利益之均衡維護以決定（該法於九十六年七月十一日
修正公布時，始於第五條第五項、第六條第三項增列「違反本條
規定進行監聽行為情節重大者，所取得之內容或所衍生之證據，
於司法偵查、審判或其他程序中，均不得採為證據。」）。本件
原判決認定上訴人對於違背職務之行為，收受不正利益，係引用
通訊監察譯文及原審法院勘驗之通訊錄音譯文為論罪依據（見原
判決第四頁倒數第四行至第五頁第一行，第六頁倒數第十四至九
行，第九頁第一至十七行），然卷內並無核發通訊監察書之相關
資料，致監聽所得之通訊內容是否為合法取得之證據，無從判斷
，本院前次發回意旨業已指明。原審雖已調取台灣花蓮地方法院
檢察署檢察長核發之通訊監察書影本六紙，並因而謂本件之通訊
監察錄音帶及其譯文均有證據能力云云。矧查原判決憑以認定上
訴人有對違背職務之行為，收受不正利益犯行之通訊監察譯文，
均係九十三年一月七日實施通訊監察所取得，而卷附之通訊監察
書影本六紙，核准實施通訊監察之期間最初始自九十三年一月十
七日，最終止於九十四年五月十三日（見上更(一)字卷一第三十至
四十三頁），則原判決所引證人Ｃ與Ａ，及上訴人與Ｃ於九十三
年一月七日之通訊內容，顯然不在上開通訊監察書所核准之日期
內。則卷內九十三年一月七日之通訊監察譯文及通訊錄音帶，究
竟是否為合法取得之證據資料？仍屬存疑。而上開通訊監察取得
之證據有無證據能力，與發見真實及上訴人利益有重大關係，自
有究明之必要。原審疏未進一步調查釐清，遽行判決，瑕疵依舊
存在，難昭折服。以上或為上訴意旨所指摘，或為本院得依職權
調查之事項，應認原判決仍有撤銷發回更審之原因。原判決理由
參不另為無罪諭知部分，基於審判不可分原則，一併發回。
據上論結，應依刑事訴訟法第三百九十七條、第四百零一條，判
決如主文。
中    華    民    國  九十八  年   十二   月    十    日
                      最高法院刑事第五庭
                          審判長法官  陳  正  庸
                                法官  林  秀  夫
                                法官  宋      祺
                                法官  陳  祐  治
                                法官  林  瑞  斌
      本件正本證明與原本無異
                                      書  記  官
中    華    民    國  九十八  年   十二   月   十五   日
                                                      m


司法院資訊處製作；財團法人民間司法改革基金會備份。
